---
title: "Risikoabschätzung durch AstraZeneca-Impfungen nach Altersgruppen"
author: "Lars Kroll, Edgar Steiger"
output: html_document
---

```{r setup, include=FALSE}
knitr::opts_chunk$set(echo = TRUE)
```

```{r libraries, include=FALSE}
library(tidyverse)
library(kableExtra)
Stand <- as.Date("2020-04-22")
```
Stand: `r format(Stand, format="%d.%m.%Y")`

## Hintergrund 

Am 15.3. wurden die Impfungen mit dem SARS-CoV-2-Impfstoff (AZD1222) von AstraZeneca (AZ) aufgrund des Auftretens von möglichen, aktuell noch unbestätigten Impfschäden kurzfristig ausgesetzt. Anschließend wurden Impfungen mit AZ wieder erlaubt, mit der Einschränkung, nur Über-60-Jährigen diesen Impfstoff zu verabreichen.

Dokumentiert wurden laut Paul-Ehrlich-Institut (PEI) in Deutschland insgesamt 59 Fälle von Hirn-/Sinusvenenthrombose (SVT), in 12 Fällen mit Todesfolge, die in Zusammenhang mit der Impfung aufgetreten sind (Quellen: https://www.pei.de/DE/service/presse/aktuelles/aktuelles-inhalt.html, Stand: 20.04.2021, abgerufen am 22.04.2021). Für Impfungen gilt, dass sie einen Eingriff in die körperliche Unversehrtheit darstellen, der einer besonderen Risikoabwägung bedarf. Mit der folgenden Modellrechnung möchten wir einen Beitrag zur Risikoeinschätzung auf Basis der aktuell verfügbaren Informationen leisten. Die nachfolgenden Analysen haben den Stand `r format(Stand, format="%d.%m.%Y")`.

Verimpft vom Wirkstoff AZ wurden bis zum 31.03.2021 ca. 4,2 Mio. Erstimpfungen. Aktuell sind ca. 1,4 Mio. Dosen verfügbar, aber noch nicht verimpft. Welches Risiko bestünde nun, wenn diese Dosen verimpft würden und welche Schutzwirkung steht diesem Risiko entgegen? Um diese Frage zu beantworten, muss die aktuelle Inzidenz von COVID-19-Erkrankungen und das Risiko, das durch diese Erkrankung besteht, berücksichtigt werden. Bezogen auf die Gesamtbevölkerung liegt die gemeldete 7-Tage-Inzidenz (neue Fälle in 7 Tagen je 100 Tsd. Einwohnende) laut RKI (Stand 22.4.) bei 161,1. Jede\*r Bürger\*in hatte also in den letzten 7 Tagen ein rechnerisches Risiko von 0,1611 % an COVID-19 ärztlich dokumentiert zu erkranken. Bezogen auf die dokumentierten Fälle sind bisher 2,5 % der Erkrankten verstorben, diese Rate wird auch als case-fatality bezeichnet.

Die Zahl der durch eine Impfung verhinderten Todesfälle ist also umso höher, je häufiger diese Erkrankung ist. Wir gehen in unserer nachfolgenden Modellierung vereinfachend davon aus, dass durch die Impfungen alle COVID-19-Todesfälle unter Geimpften verhindert werden können. Wir schätzen danach in Abhängigkeit von der Inzidenz und der Zahl der mit den vorhandenen Dosen durchführbaren Impfungen, wie viele Todesfälle verhindert würden. Dies stellt nur eine Schätzung für den aktuellen Zeitpunkt dar unter der Annahme, dass die aktuelle Inzidenz der Inzidenz in den kommenden 7 Tagen entspricht. Zum Vergleich berechnen wir die Zahl der verhinderten Todesfälle auch für eine Inzidenz von 200, da die Fallzahlen aktuell wieder steigen. Diese mit den Impfungen zu verhindernden Todesfälle (= primärer Impfnutzen) stellen wir der potenziellen Zahl von Sinusvenenthrombose-(Todes-)Fällen gegenüber. Hier nehmen wir an, dass in jeder Altersgruppe maximal so viele (Todes-)Fälle durch Sinusvenenthrombosen auftreten können, wie bisher als Anteil der Impfungen dokumentiert sind.

Die dargestellten Ergebnisse berücksichtigen auch Ergebnisse einer Sonderauswertung der DRG-Statistik. Hier wurde altersspezifisch das Risiko einer Sinusvenenthrombose je 1 Mio. Versicherte über einen Zeitraum von 35 Tagen ermittelt. Dieser Zeitraum entspricht der bisherigen Impfdauer mit dem Wirkstoff AZ. Im Ergebnis sind je 1 Mio. Patienten in dieser Altersgruppe ca. 1,3 Sinusvenenthrombose im Untersuchungszeitraum zu erwarten. Dieses Hintergrundrisiko sollte bei der Risikobeurteilung des AZ-Wirkstoffs unberücksichtigt bleiben. Wir haben darum die Hintergrundaktivität von der beobachteten Aktivität abgezogen, um zu einer realistischeren Risikobeurteilung zu gelangen.

## Ergebnisse

```{r altersgruppen, echo=FALSE, message=FALSE, warning=FALSE}
regstat_ag <- readr::read_csv("regionalstatistik2019_altersgruppen_gesamt.csv") %>%
  pivot_wider(names_from = Altersgruppe, values_from = Einwohnende) %>%
  mutate(`0-14`=`unter 3 Jahre`+`3 bis unter 6 Jahre`+`6 bis unter 10 Jahre`+`10 bis unter 15 Jahre`,
         `15-19`=`15 bis unter 18 Jahre`+`18 bis unter 20 Jahre`,
         `20-24`=`20 bis unter 25 Jahre`,
         `25-29`=`25 bis unter 30 Jahre`,
         `30-34`=`30 bis unter 35 Jahre`,
         `35-39`=`35 bis unter 40 Jahre`,
         `40-44`=`40 bis unter 45 Jahre`,
         `45-49`=`45 bis unter 50 Jahre`,
         `50-54`=`50 bis unter 55 Jahre`,
         `55-59`=`55 bis unter 60 Jahre`,
         `60-64`=`60 bis unter 65 Jahre`,
         `65-69`=`65 bis unter 70 Jahre`,
         `70-74`=`70 bis unter 75 Jahre`,
         `75-79`=`75 bis unter 80 Jahre`,
         `80-84`=`80 bis unter 85 Jahre`,
         `85-89`=`85 bis unter 90 Jahre`,
         `90-`=`90 Jahre und mehr`) %>%
  select(`0-14`:`90-`) %>%
  pivot_longer(cols=`0-14`:`90-`, names_to="Alter", values_to="Einwohnende")

drg_data <- readr::read_csv("drg_auswertung_faelle_in_35_Tagen.csv") %>% filter(`ICD-10-4`=="I67.6+I63.6") %>% select(-contains("ICD")) %>% gather(Alter,Rate,3:ncol(.)) %>% select(-gesamt) %>%
    mutate(minage=as.numeric(stringr::str_split_fixed(Alter,"-",2)[,1]),
           maxage=as.numeric(stringr::str_split_fixed(Alter,"-",2)[,2])) %>% filter(Geschlecht=="gesamt") %>%
  left_join(.,regstat_ag,by="Alter")

drg_rates_ag <-drg_data %>% mutate(AG=case_when(
    minage>=0 & maxage<=59~"0-59",
    minage>=60 & maxage<=79~"60-79",
    minage>=80   ~"80+")) %>% filter(Geschlecht=="gesamt") %>% group_by(AG) %>% summarise(Rate=weighted.mean(Rate,Einwohnende))  %>% arrange(AG) %>% pull(Rate)
drg_rates <- c(readr::read_csv("drg_auswertung_faelle_in_35_Tagen.csv") %>% filter(`ICD-10-4`=="I67.6+I63.6") %>% filter(Geschlecht=="gesamt") %>% pull(gesamt),drg_rates_ag)/1e6

dosen <- 1371026
verimpfte_dosen <-  4243076
faelle_bekannt <- 59 # lt. PEI s.o.
todesfaelle_bekannt <- 12

paramdata <- tibble(Impfdosen=round(c(dosen, dosen/3, dosen/3, dosen/3)),
                    Altersgruppe=c("ohne Differenzierung", "0-59", "60-79", "80+"),
                    "Todesrate COVID-19"=c( 80893 / 3217710 ,
                                           (80893-(14846+7752)-(24900+30122)) / (3217710-(239367+241655)-(92407+181673)),
                                           (14846+7752)/(239367+241655),
                                           (24900+30122)/(92407+181673)),
                    "Hintergrundrisiko SVT lt. DRG" = drg_rates,
                    "Beobachtete SVTn nach Impfung" = c(faelle_bekannt/verimpfte_dosen, (faelle_bekannt-5-2-0)/1.6e6, (5+2)/1.6e6, 0/1.6e6),
                    "7-Tage-Fallrate" = c(161.1, 191, 96, 71)/100000) %>%
                    mutate("angenommenes zusätzl. SVT-Risiko"=`Beobachtete SVTn nach Impfung`-`Hintergrundrisiko SVT lt. DRG`,
                           "angenommenes zusätzl. SVT-Risiko"=ifelse(`angenommenes zusätzl. SVT-Risiko`<0,0,`angenommenes zusätzl. SVT-Risiko`))
                    

resultdata <- paramdata %>%
  mutate("mgl. zusätzl. SVTn"=round(`angenommenes zusätzl. SVT-Risiko`*Impfdosen),
         "mgl. zusätzl. Todesfälle durch SVTn"=round(`angenommenes zusätzl. SVT-Risiko`*Impfdosen*todesfaelle_bekannt/faelle_bekannt),
         "Todesfaelle verhindert durch Impfung"=round(`Todesrate COVID-19`*`7-Tage-Fallrate`*Impfdosen),
         "Todesfaelle verhindert bei Inzidenz 200"=round(`Todesrate COVID-19`*200/100000*Impfdosen))


resultdata %>% rename("Todesrate \nCOVID-19-Fälle (CFR)"= "Todesrate COVID-19") %>% 
  kbl(digits = 7,format.args = list(decimal.mark = ',', big.mark = ".", scientific=FALSE)) %>%
  kable_styling()
write.csv(resultdata,file = "Results.csv")
```

## Fazit

Unter den Bedingungen einer Pandemie kostet nicht nur das Handeln, sondern auch das Nichthandeln potenziell Menschenleben. Nach den dargestellten Ergebnissen überwiegt der dokumentierte Nutzen der Impfungen für alle Menschen im Alter ab 60 Jahren deutlich das mögliche, aktuell diskutierte Risiko durch die Impfungen. Eine generelle Aussetzung der Impfungen mit AZ für alle Altersgruppen kostet also nach den hier durchgeführten Berechnungen mehr Menschenleben als sie rettet. Die Berechnungen sind insofern konservativ, als dass sie den Sekundärnutzen der Impfungen, der in einer Verlangsamung der Infektionsdynamik besteht, vollständig unberücksichtigt lassen. 

Aktuell gibt es zudem Medienberichte dazu, dass der Wirkmechanismus hinter dem SVT-Auftreten nach Impfung identifiziert werden konnte und durch eine medikamentöse Intervention behandelbar ist (https://www.ndr.de/nachrichten/mecklenburg-vorpommern/AstraZeneca-Greifswalder-Forscher-haben-offenbar-Thrombose-Ursache-gefunden-,coronavirus4660.html). 
